ACORDAO-COMPLETO-2508232

ACÓRDÃO 1949/2022 ATA 9/2022 - PRIMEIRA CÂMARA

VISTOS, relatados e discutidos estes autos de processo de aposentadoria,
ACORDAM os Ministros do Tribunal de Contas da União, reunidos em sessão da Primeira Câmara, diante das razões expostas pelo relator e com fundamento na Constituição Federal, art. 71, III, na Lei 8.443/1992, arts. 1, V, e 39, II, e na modulação adotada no RE 638.115/CE, em:
9.1. considerar ilegal a concessão de aposentadoria ao sr. Valdir Figueredo Chaves e negar registro ao respectivo ato;
9.2. arquivar o presente processo.

Pessoal. Aposentadoria. "Quintos". Lei 9.624/1998.

Primeira Câmara

Tribunal de Contas da União.

3. Interessados/Responsáveis:
3.1. Interessado: Valdir Figueredo Chaves (XXX.355.971-XX).

13.1. Ministros presentes: Jorge Oliveira (na Presidência) e Benjamin Zymler (Relator).
13.2. Ministro-Substituto convocado: Augusto Sherman Cavalcanti.
13.3. Ministro-Substituto presente: Weder de Oliveira.

BENJAMIN ZYMLER

Trata-se de processo de aposentadoria instruído nos seguintes termos pela Secretaria de Fiscalização de Integridade de Atos e Pagamentos de Pessoal e de Benefícios Sociais (Sefip) :
"INTRODUÇÃO
Trata-se de ato de aposentadoria, submetido, para fins de registro, à apreciação do Tribunal de Contas da União (TCU) , de acordo com o art. 71, inciso III, da Constituição Federal.  O ato foi cadastrado e disponibilizado ao TCU por intermédio do Sistema e-Pessoal, na forma do art. 2º e 4º da Instrução Normativa TCU 78/2018.
O ato desse processo pertence às seguintes unidades:
Unidade emissora: Tribunal de Contas da União.
Unidade cadastradora:  Tribunal de Contas da União.
Subunidade cadastradora: Serviço de Aposentadorias e Pensões - SAP.
EXAME TÉCNICO
Procedimentos aplicados
Os procedimentos para exame, apreciação e registro de atos de pessoal encontram-se estabelecidos na Instrução Normativa TCU 78/2018 e na Resolução TCU 206/2007. Essas normas dispõem que os atos de pessoal disponibilizados por meio do e-Pessoal devem ser submetidos previamente a críticas automatizadas, com base em parâmetros predefinidos.
As críticas das informações cadastradas na etapa de coleta do ato foram elaboradas e validadas levando-se em conta as peculiaridades de cada ato. Os itens verificados nessa etapa são inerentes a dados cadastrais, fundamentos legais, mapa de tempo, ficha financeira, assim como eventuais ocorrências de acumulação. Trata-se de verificações abrangentes, minuciosas e precisas e sem a necessidade de ação humana e, portanto, menos suscetível a falhas. As críticas aplicadas estão discriminadas no sistema, no Menu e-Pessoal, opção "Crítica", que podem ser acessadas mediante concessão de perfil específico a servidores do TCU responsáveis pela análise.
Além das críticas automatizadas, há verificação humana adicional no caso de haver alertas do sistema ou informações não formatadas, como esclarecimentos do gestor ou do controle interno.  
As críticas também consideram os registros do Sistema Integrado de Administração de Recursos Humanos (Siape) . O Siape disponibiliza informações atualizadas sobre as parcelas que integram os proventos, diferentemente, portanto, do e-Pessoal, que informa as parcelas no momento do registro do ato. 
Essa confrontação com o Siape fornece uma visão atual e verdadeira da situação, o que permite descaracterizar irregularidades e inconsistências que, embora constantes do e-Pessoal, já foram corrigidas.
As verificações detectadas no ato encontram-se discriminadas na aba de pendências do ato no sistema e-Pessoal, bem como no espelho do ato contemplado por esta instrução.
Exame das Constatações
Ato: 48837/2019 - Inicial - Interessado: VALDIR FIGUEREDO CHAVES - CPF: XXX.355.971-XX
Parecer do Controle Interno: considerar o ato Ilegal. Justificativa:  incorporação de decimos e quintos contraria o julgamento do STF RE 638115
Constatações e análises: 
1.1.1. Houve o registro de pelo menos uma rubrica com 'Denominação para análise pelo TCU = Vantagem de caráter pessoal (78 - VPNI Décimos (Vantagem de caráter pessoal - Incorporação de quintos/décimos de função) - R$ 4.670,99) .
Justificativa do Gestor de Pessoal: Não há. Verificação efetuada no âmbito do TCU.
Análise do Controle Interno:  Não há. Verificação efetuada no âmbito do TCU.
Análise da Equipe Técnica: Ilegal
É ilegal a concessão da vantagem de quintos em razão do exercício de funções comissionadas após o advento da Lei 9.624/1998.
Nesse caso, como a incorporação de quintos entre o período de 8/4/1998 a 4/9/2001 está amparada por decisão judicial não transitada em julgado, será proposta determinação para absorção da rubrica, consoante decidido pelo STF no âmbito do RE 638.115/CE.
1.1.2. Houve o registro de pelo menos uma rubrica com 'Denominação para análise pelo TCU = Vantagem de caráter pessoal (78 - VPNI Décimos (Vantagem de caráter pessoal - Incorporação de quintos/décimos de função) - R$ 1.167,75) .
Justificativa do Gestor de Pessoal: Não há. Verificação efetuada no âmbito do TCU.
Análise do Controle Interno:  Não há. Verificação efetuada no âmbito do TCU.
Análise da Equipe Técnica: Ilegal
É ilegal a concessão da vantagem de quintos em razão do exercício de funções comissionadas após o advento da Lei 9.624/1998.
Nesse caso, como a incorporação de quintos entre o período de 8/4/1998 a 4/9/2001 está amparada por decisão judicial não transitada em julgado, será proposta determinação para absorção da rubrica, consoante decidido pelo STF no âmbito do RE 638.115/CE.
O quadro resumo de ocorrências e, quando for o caso, o detalhamento da norma legal e da jurisprudência para as inconsistências acima elencadas encontra-se no anexo II dessa instrução. 
Encaminhamento do ato: 
Considerar ILEGAL e recusar registro  do ato de Aposentadoria de VALDIR FIGUEREDO CHAVES do quadro de pessoal do órgão/entidade Tribunal de Contas da União, com base nos arts. 71, inciso III, da Constituição Federal, 1º, inciso V, e 39, inciso II, da Lei 8.443/1992 e 260, § 1º, do Regimento Interno. 
Com fulcro no art. 262, caput, do Regimento Interno deste Tribunal, determinar ao órgão/entidade Tribunal de Contas da União que: 
dê ciência, no prazo de quinze dias, contados da notificação, do inteiro teor desta deliberação ao interessado, alertando-o de que o efeito suspensivo proveniente da interposição de eventuais recursos junto ao TCU não o exime da devolução dos valores percebidos indevidamente, caso o recurso não seja provido.
promova, no prazo de 30 (trinta) dias, o destaque da (s) parcela (s) de quintos incorporada (s) com amparo em funções comissionadas exercidas entre 8/4/1998 a 4/9/2001 e transforme-a (s) em 'Parcela Compensatória' a ser absorvida por quaisquer reajustes futuros, consoante decidido pelo STF no RE 638.115/CE.
no prazo de trinta dias, contados da ciência da decisão, envie a este Tribunal documentos comprobatórios de que o interessado cujo ato foi impugnado está ciente do julgamento deste Tribunal.
CONCLUSÃO
A abrangência e a profundidade das verificações levadas a efeito fundamentam convicção de que o ato 48837/2019 pode ser apreciado pela ilegalidade, em razão das irregularidades apontadas no item Exame das Constatações desta instrução, que representam afronta à legislação e à jurisprudência de referência.
O aludido ato deu entrada neste Tribunal há menos de cinco anos, não sendo aplicável, portanto, o procedimento de contraditório e ampla defesa determinado pelo Acórdão 587/2011-TCU-Plenário.
PROPOSTA DE ENCAMINHAMENTO
Ante o exposto, com fundamento no art. 71, inciso III, da Constituição Federal, no art. 1º, inciso V, e art. 39, incisos I e II, da Lei 8.443/1992, no art. 260 do Regimento Interno do Tribunal de Contas da União, propõe-se: 
Considerar ILEGAL e recusar registro  do ato de Aposentadoria de VALDIR FIGUEREDO CHAVES do quadro de pessoal do órgão/entidade Tribunal de Contas da União, com base nos arts. 71, inciso III, da Constituição Federal, 1º, inciso V, e 39, inciso II, da Lei 8.443/1992 e 260, § 1º, do Regimento Interno.
Com fulcro no art. 262, caput, do Regimento Interno deste Tribunal, determinar ao órgão/entidade Tribunal de Contas da União que: 
dê ciência, no prazo de quinze dias, contados da notificação, do inteiro teor desta deliberação ao interessado, alertando-o de que o efeito suspensivo proveniente da interposição de eventuais recursos junto ao TCU não o exime da devolução dos valores percebidos indevidamente, caso o recurso não seja provido.
promova, no prazo de 30 (trinta) dias, o destaque da (s) parcela (s) de quintos incorporada (s) com amparo em funções comissionadas exercidas entre 8/4/1998 a 4/9/2001 e transforme-a (s) em 'Parcela Compensatória' a ser absorvida por quaisquer reajustes futuros, consoante decidido pelo STF no RE 638.115/CE.
no prazo de trinta dias, contados da ciência da decisão, envie a este Tribunal documentos comprobatórios de que o interessado cujo ato foi impugnado está ciente do julgamento deste Tribunal."
2. O Ministério Público junto ao Tribunal de Contas da União (MPTCU) manifestou sua anuência em parecer de peça 7.
É o relatório.

não há.

Procurador Marinus Eduardo De Vries Marsico.

PESSOAL. APOSENTADORIA. INCORPORAÇÃO DE FUNÇÃO APÓS 8/4/1998 COM ARRIMO EM DECISÃO JUDICIAL TRANSITADA EM JULGADO. MODULAÇÃO ADOTADA PELO STF NO RE 638.115/CE. ILEGALIDADE. NEGATIVA DE REGISTRO, SEM DETERMINAÇÃO PARA SUPRESSÃO DOS PAGAMETOS.

APOSENTADORIA (APOS)

Secretaria de Fiscalização de Integridade de Atos e Pagamentos de Pessoal e de Benefícios Sociais (Sefip).

Trata-se de aposentadoria do servidor Valdir Figueredo Chaves no cargo de Técnico Federal de Controle Externo, da Secretaria-Geral deste Tribunal, com vigência em 1º/4/2019.
2. A concessão está fundamentada no art. 3º da Emenda Constitucional 47/2005.
3. A Sefip, acompanhada do representante do MPTCU, propôs que fosse negado registro ao ato em exame em virtude da incorporação da vantagem conhecida como "quintos" após 8/4/1998.
4. A unidade técnica propôs, ainda, que os valores tidos como irregulares fossem pagos sob a forma de parcela compensatória a ser posteriormente absorvida em virtude de quaisquer reajustes recebidos pelo interessado. Tal procedimento observaria, na visão do AUFC encarregado de instruir o feito, a modulação adotada pelo Supremo Tribunal Federal (STF) quando do julgamento dos segundos embargos de declaração opostos no RE 638.115/CE, já os pagamentos da vantagem decorreriam de decisão judicial não transitada em julgado.
5. Feito esse resumo, acolho os pareceres no tocante à negativa de registro da aposentadoria do servidor interessado.
6. De fato, o art. 3º da Medida Provisória 2.225-45/2001 não assegurou a nenhum servidor o direito de incorporar retribuição pelo exercício de cargo em comissão e assemelhados, mas incluiu o art. 62-A na Lei 8.112/1990 apenas para assegurar que todas as parcelas incorporadas a título de "quintos" ou "décimos" fossem desvinculadas da remuneração do cargo/função que lhes deram origem.
7. Esse entendimento foi adotado pela Corte Suprema no julgamento do citado precedente.
8. Confira-se a redação do dispositivo (grifos acrescidos) :
"Art. 3o  Fica acrescido à Lei no 8.112, de 1990, o art. 62-A, com a seguinte redação:
'Art. 62-A.  Fica transformada em Vantagem Pessoal Nominalmente Identificada - VPNI a incorporação da retribuição pelo exercício de função de direção, chefia ou assessoramento, cargo de provimento em comissão ou de Natureza Especial a que se referem os arts. 3o e 10 da Lei no 8.911, de 11 de julho de 1994, e o art. 3o da Lei no 9.624, de 2 de abril de 1998.
Parágrafo único.  A VPNI de que trata o caput deste artigo somente estará sujeita às revisões gerais de remuneração dos servidores públicos federais.' (NR) "
9. Isso se fez necessário porque, apesar de o art. 15 da Lei 9.527/1997 ter extinguido a incorporação da vantagem, posteriormente o art. 3º da Lei 9.624/1998 reabriu a possibilidade de incorporação de um novo quinto até a data de sua publicação:
"Art. 3º Serão concedidas ou atualizadas as parcelas de quintos a que o servidor faria jus no período compreendido entre 19 de janeiro de 1995 e a data de publicação desta Lei, mas não incorporadas em decorrência das normas à época vigentes, observados os critérios:
I - estabelecidos na Lei nº 8.911, de 1994, na redação original, para aqueles servidores que completaram o interstício entre 19 de janeiro de 1995 e 28 de fevereiro de 1995;
II - estabelecidos pela Lei nº 8.911, de 1994, com a redação dada por esta Lei, para o cálculo dos décimos, para os servidores que completaram o interstício entre 1º de março e 26 de outubro de 1995.
Parágrafo único. Ao servidor que completou o interstício a partir de 27 de outubro de 1995 é assegurada a incorporação de décimo nos termos da Lei nº 8.911, de 1994, com a redação dada por esta Lei, com efeitos financeiros a partir da data em que completou o interstício."
10. Contudo, houve quem interpretasse que o art. 62-A estaria a autorizar novas incorporações de quintos. Nesse sentido, o servidor de que cuida este processo impetrou o MS  2005.34.00.017290-0 (0017258-67.2005.4.01.3400/JFDF) , no qual obteve a tutela jurisdicional que lhe assegurou a incorporação de 4/5 de FC-7, além de 1/5 que incorporou em virtude do exercício de função de 15/7/1996 a 13/7/1997.
11. Nada obstante, equivoca-se a Sefip ao asseverar que o interessado não tem em seu favor decisão judicial transitada em julgado. O MS 2005.34.00.017290-0, do qual o sr. Valdir Figueredo Chaves é parte, transitou em julgado em 25/4/2013, como revela a movimentação processual informada no sítio eletrônico do Tribunal Regional Federal (TRF) da 1ª Região, que fiz juntar aos autos.
12. Dessarte, não há determinação a ser feita, haja vista que, na modulação adotada pelo STF, foi permitida a manutenção do pagamento da vantagem questionada sob a VPNI (sujeita exclusivamente aos reajustes gerais dos servidores públicos) para todos aqueles que tivessem decisão judicial com trânsito em julgado - justamente o que ocorre no presente caso.
13. Portanto, a despeito da ilegalidade e negativa de registro, não há determinação a ser feita.
Diante do exposto, VOTO por que o Tribunal adote a deliberação que ora submeto à apreciação deste colegiado.
TCU, Sala das Sessões, em 5 de abril de 2022.
BENJAMIN ZYMLER 
Relator